臺灣高等法院民事判決　　　　　　　　　　96年度再字第49號
再審原告　　甲○○
再審被告　　世一文化事業股份有限公司
兼上一人之
法定代理人　　乙○○
上列當事人間請求損害賠償事件，再審原告對於中華民國94年2
月25日台灣台北地方法院93年度智字第97號、94年7月26日本院
94年度智上字第13號及95年8月24日最高法院95年度台上字第190
3號確定判決，提起再審之訴，本院於96年12月4日辯論終結，判
決如下：
    主  文
再審之訴駁回。
再審訴訟費用由再審原告負擔。
    理  由
一、本件再審原告以兩造間請求損害賠償事件，經最高法院判決
    駁回其上訴而告敗訴確定在案，惟因該事件之各審判決（下
    稱原確定判決）有民事訴訟法第496條1項第13款之再審情形
    為由，提起本件再審之訴，依民事訴訟法第499條第2項規定
    ，專屬本院管轄，合先陳明。
二、按再審之訴之當事人，應以原確定判決之當事人，及該判決
    既判力所及之人為限，故對於訴外之第3人不得提起再審之
    訴（最高法院69年度台再字第144號判決意旨參照）。查，
    原確定判決之當事人為再審原告與再審被告世一文化事業股
    份有限公司（下稱世一公司），乙○○（即該公司法定代理
    人）並非當事人乙情，有卷附原確定判決可憑（見本院卷(一)
    第49至67頁），並經本院調取該案卷宗查核屬實，是再審原
    告以乙○○為再審共同被告，於法顯有不合，次予敘明。
三、再審原告主張：伊原以所創作之巧易中文偏旁快速索引（即
    正確索引＋易誤判部首單字表，下稱系爭快速索引），業於
    民國83年7月6日向內政部申請完成著作權登記（登記號碼為
    41481），並應用在伊於84年1月、88年10月1日及90年11月
    15日先後出版之「歐洲旅遊辭典」、「巧易成語修辭雙解辭
    典」及「小學生形音義辭典」。詎料，世一公司於91年出版
    之「實用國語辭典」及92年9月出版之「新編實用國語辭典
    」，竟抄襲系爭快速索引，顯已侵害伊著作權為由，提起損
    害賠償訴訟，經原確定判決駁回伊前開訴訟。惟伊以同一事
    由向台灣台南地方法院檢察署（下簡台南地檢署）告訴世一
    公司涉有違反著作權刑事案件，經該署於偵查中，委請世新
    大學葉茂林教授鑑定，並作成鑑定報告書（下稱系爭鑑定報
    告），認定世一公司確有侵害伊系爭著作權；另發現「說文
    通訓定聲」、「中央研究院鑑定書」、新編國語辭典「一字
    多音」（88年教育部審定）；並依台南地檢署函知補正再發
    現「易誤判部首單字表」編輯等證明文件（原稿）、著作權
    證明文件、展智文化事業股份有限公司（下稱展智公司）之
    退書單、台南市經銷商銷售表等，未經原確定判決斟酌之證
    物，若經斟酌伊可受較有利益之裁判。爰依民事訴訟法第49
    6條第1項第13款規定，提起本件再審之訴等情。並於本院聲
    明：(一)原確定判決廢棄。(二)世一公司應給付伊新台幣151萬
    元及加計法定遲延利息。(三)願供擔保請准宣告假執行。
三、世一公司則以：系爭鑑定報告係於原確定判決後始作成；至
    於其他證物，亦經原確定判決加以斟酌，均非屬民事訴訟法
    第496條第1項第13款之再審事由，是再審原告提起本件再審
    之訴，為無理由等語，資為抗辯。並於本院聲明：再審原告
    之訴駁回。
四、本件應審究者為原確定判決是否有民事訴訟法第496條第1項
    第13款「發現未經斟酌之證物」之再審事由？茲論述如下：
(一)、按當事人提起再審之訴，以發現未經斟酌或得使用之證據為
    理由者，必以該證據若經斟酌可受較有利益之裁判者為限（
    最高法院18年上字第170號判例意旨參照）；且，當事人發
    見可受利益裁判之書狀或得使用之者，係指判決確定後發見
    判決確定前已經成立之書狀而言，若其書狀係成立於判決確
    定之後，自不得謂為發見，即不能據為請求再審之事由（最
    高法院17年上字第5號判例意旨參照）。
(二)、再審原告主張：系爭鑑定報告認定世一公司侵害伊著作權，
    並經台南地檢署予以起訴，若原確定判決斟酌該報告及起訴
    書，伊自可受較有利益之裁判云云，固據提出系爭鑑定報告
    、台南地檢署95年度偵續一字第19號起訴書為證（見本院卷
    (一)第4至16頁）。惟查，該鑑定報告、起訴書各於95年12月7
    日、96年2月26日作成（見本院卷(一)第4頁、第16頁），而原
    確定判決係於95年9月8日確定（見該事件第3審卷宗第42 頁
    之送達證書），足見系爭鑑定報告、起訴書均係成立於原確
    定判決後之文書，顯非民事訴訟法第496條第1項第13款之所
    謂「發現未經斟酌之證物」。是再審原告執該鑑定報告、起
    訴書為證物，提起本件再審之訴，自無可取。
(三)、再審原告又主張：伊於原確定判決之事實審言詞辯論終結前
    ，業已提出於法院之證物即伊所著作之「歐洲旅遊典」、「
    巧易成語修辭雙解辭典」、「小學生形音義辭典」（90年版
    ，3600字）、「小學生形音義辭典」（6300字）容易誤解部
    首的字；系爭快速索引使用說明、各部首之系爭快速索引使
    用說明、新編國語辭典、「ㄔ」部首容易誤解部首的字；再
    審被告著作之新編實用國語辭典（82年版及92年版）；原確
    定判決卻未予斟酌，若經法院斟酌伊可受較有利益之裁判云
    云。然查，再審原告主張上列證物均已於原確定判決之第2
    審程序中提出，並經法院加以斟酌後，仍為再審原告敗訴之
    判決（見本院卷(一)第60至61頁之2審判決理由五(二)即明），
    是再審原告執前列證物，主張原確定判決未予斟酌，提起本
    件再審之訴，要無足採。
(四)、另再審原告主張：伊依台南地檢署函知補正而發現「易誤判
    部首單字表」編輯等證明文件（原稿）、創作證明文件（含
    著作人身分、時間、內容等著作財產權證明文件）；另發現
    「說文通訓定聲」、「中央研究院鑑定書」、新編國語辭典
    「一字多音」（88年教育部審定）等證物，亦未經原確定判
    決斟酌，但如經斟酌伊可受較有利益之裁判云云。第查，原
    告主張上列證物雖於原確定判決前即已存在，但原確定判決
    係以系爭快速索引，主要係用於協助快速找查文字，其所表
    達之內容乃一種快速找查文字之方法，而非著作權法第5條
    所例示之著作本身之表達；且兩造所編著或出版之辭典，就
    外觀所呈現之文字表達並不相同，而就快速檢字部分雖使用
    相同之找查檢字方法，然依著作權法第10條之1規定，此種
    找查檢字方法並非著作權所保護之標的，自無侵害著作權問
    題（見本院卷(一)第59至60頁之2審判決理由五(一)自明）為由
    ，而判決駁回再審原告之訴。準此可知，再審原告所提前開
    證物縱經斟酌，自無使再審原告受較有利益之裁判。是再審
    原告主張上列證物，若經斟酌可受較有利益之裁判云云，委
    無可取。
(五)、再審原告雖主張：伊另依台南地檢署函知補正才發現系爭快
    速索引著作權登記簿謄本、展智公司之退書單、台南市經銷
    商銷售表等證物，若經斟酌因可受較有利益之裁判云云。惟
    查，再審原告主張之系爭快速索引著作權登記簿謄本，於原
    確定判決之第2審程序中業已提出，並經法院加以斟酌（見
    本院卷(一)第59頁之2審判決理由四）；另觀諸展智公司之退
    書單、台南市經銷商銷售表（本院卷(二)第204至206頁），係
    屬再審原告主張其受有損害金額之計算依據，核與原確定判
    決認定世一公司並無侵害再審原告著作權乙事無涉。故再審
    原告執此主張上列證物，若經斟酌可受較有利益之裁判云云
    ，亦無足取。
五、從而，再審原告以非原確定判決之當事人乙○○為對造，提
    起本件再審之訴，為不合法；並以原確定判決有民事訴訟法
    第496條第1項第13款「發現未經斟酌之證物」之再審事由，
    提起本件再審之訴，為無理由，應予駁回。
六、本件再審原告之訴既經駁回，即無前訴訟程序之再開或續行
    ，則再審原告聲請本院傳訊證人（即系爭鑑定報告作成人）
    葉茂林教授，核屬無據，併予敘明。
七、據上論結，本件再審之訴為一部不合法、一部無理由，爰依
    民事訴訟法第78條，判決如主文。
中　　華　　民　　國　　96　　年　　12　　月　　18　　日
                    民事第十五庭
                        審判長法　官  林恩山
                              法  官  郭松濤
　　　　　　　　　　　        法  官  楊絮雲
正本係照原本作成。
如不服本判決，應於收受送達後20日內向本院提出上訴書狀，其
未表明上訴理由者，應於提出上訴後20日內向本院補提理由書狀
（均須按他造當事人之人數附繕本）上訴時應提出委任律師或具
有律師資格之人之委任狀；委任有律師資格者，另應附具律師資
格證書及釋明委任人與受任人有民事訴訟法第466條之1第1項但
書或第2項（詳附註）所定關係之釋明文書影本。
中　　華　　民　　國　　96　　年　　12　　月　　18　　日
　　　　　　　　　　　　　　　書記官  鄭淑昀
附註：
民事訴訟法第466條之1（第1項、第2項）：
對於第二審判決上訴，上訴人應委任律師為訴訟代理人。但上訴
人或其他法定代理人具有律師資格者，不在此限。
上訴人之配偶、三親等內之血親、二親等內之姻親，或上訴人為
法人、中央或地方機關時，其所屬專任人員具有律師資格並經法
院認為適當者，亦得為第三審訴訟代理人。
